【裁判字號】    99,易,640
【裁判日期】    991015
【裁判案由】    業務侵占
【裁判全文】
臺灣臺中地方法院刑事判決             99年度易字第640號
公  訴  人  臺灣臺中地方法院檢察署檢察官
被      告  甲○○
            丁○○
上列被告因業務侵占案件，經檢察官提起公訴（98年度偵續字第
2號），暨被告丁○○部分因偽造文書案件，經檢察官追加起訴
（99年度偵字第20614號），本院判決如下：
    主    文
甲○○共同連續意圖為自己不法之所有，以詐術使人將本人之物
交付，處有期徒刑陸月，如易科罰金，以銀元參佰元即新臺幣玖
佰元折算壹日；減為有期徒刑參月，如易科罰金，以銀元參佰元
即新臺幣玖佰元折算壹日。
丁○○共同連續意圖為自己不法之所有，以詐術使人將本人之物
交付，累犯，處有期徒刑拾月；減為有期徒刑伍月，如易科罰金
，以銀元參佰元即新臺幣玖佰元折算壹日。又連續行使偽造私文
書，足以生損害於他人，累犯，處有期徒刑肆月，如易科罰金，
以銀元參佰元即新臺幣玖佰元折算壹日；減為有期徒刑貳月，如
易科罰金，以銀元參佰元即新臺幣玖佰元折算壹日。應執行有期
徒刑陸月，如易科罰金，以銀元參佰元即新臺幣玖佰元折算壹日
。
    犯罪事實
一、丁○○於民國89年間因偽造文書案件，經本院以89年度訴字
    第2298號判決，判處有期徒刑3月確定，而於90年8月23日易
    科罰金執行完畢。
二、緣丁○○與甲○○為男女朋友關係，丁○○為址設臺中市○
    區○○街228之5號「金永固企業有限公司」（下稱金永固公
    司）之實際負責人。彼2人早於87年間即連帶積欠臺中商業
    銀行北屯分行（下稱臺中商銀）新臺幣（下同）974萬3738
    元之高額債務，經臺中商銀於88年間聲請本院民事執行處強
    制執行無效果後，又於89年向臺灣臺北地方法院民事執行處
    聲請執行甲○○對於臺灣電力股份有限公司之薪資債權，嗣
    甲○○與臺中商銀協商後，臺中商銀始撤回強制執行。91年
    間上開債務仍未清償，臺中商銀乃就當時登記丁○○所有之
    上址房地（連同臺中市○區○○街228之6號房地，下統稱系
    爭房地）聲請查封拍賣，經臺中商銀於91年9月5日聲明以債
    權承受後，系爭房地輾轉由謝春龍於92年1月間購得。丁○○為買回系爭房地繼續用來經營金永固公司，除向一般銀行
    辦理貸款外，另向私人告借、甚至不惜支付高利向地下錢莊
    融資，甫於92年12月間分別以其子女陳思傑、陳琬睎名義購
    回系爭房地，至此資金週轉捉襟見肘、財務惡化之窘境，此
    情亦為甲○○所明知。詎丁○○、甲○○竟基於共同意圖為
    自己不法所有之概括犯意聯絡，利用甲○○曾擔任后里獅子
    會創會會長之人際關係及聲望，隱匿丁○○資金困窘、財務
    惡化之事實，於93年8月間引介丁○○與同為獅友之東順企
    業股份有限公司（下稱東順公司）董事丙○○認識。丁○○
    、甲○○乃向丙○○告稱：金永固公司從事禮品業務，臺灣
    汽車客運股份有限公司產業工會（下稱台汽產業工會）解散
    在即，清算小組將標購會員紀念品，邀同丙○○入夥向台汽
    產業工會投標，待金永固公司得標並執行標案結束後，將給
    付所投資之金額並分配利潤之25％，致使丙○○陷於錯誤，
    誤認丁○○、甲○○會確實依約定履行，遂與其子乙○○共
    同出資260萬元，於93年8月12日由乙○○出名與丁○○簽訂
    合夥契約書，將款項交予丁○○向台汽產業工會投標。之後
    ，丁○○與甲○○承前開同一之概括犯意聯絡，於同年9 月
    間某日，向丙○○稱臺中縣后里鄉公所「舉辦九九重陽專案
    」，需採購敬老禮品1批，丙○○如支出押標金30萬元入夥
    ，待金永固公司得標並執行標案結束後，會給付所投資之金
    額並分配利潤之25％，致使丙○○陷於錯誤，誤認丁○○、
    甲○○亦會確實依約定履行，乃於93年9月13日前某日，由
    其子乙○○將30萬元交與丁○○，作為金永固公司向臺中縣
    后里鄉公所投標之押標金。詎前開台汽產業工會標案執行完
    畢後，台汽產業工會已於93年9月30日將貨款888萬4000元匯
    入金永固公司設在第七商業銀行文心分行帳戶內，丁○○自
    93年9月30日起至同年10月7日止，短短7日內陸續將款項領
    取用以清償其積欠地下錢莊之500餘萬元債務，並支付標案
    之部分貨款、雜支及其個人之醫藥費後僅餘820元。而臺中
    縣后里鄉公所之標案執行完畢後，臺中縣后里鄉公所亦於93
    年10月18日後某日，將貨款90萬305元給付金永固公司，亦
    遭丁○○花用殆盡。
三、丁○○為掩飾其將上開款項挪用殆盡之事實，先於93年10月
    29日以金永固公司名義傳真台汽產業工會標案之利潤計算表
    1紙至東順公司予丙○○，該表記載丙○○可分配285萬6320
    元，款項預計最遲於93年11月11日上午10時前匯入乙○○帳
    戶。然丁○○根本無錢可匯，又於93年11月12日以金永固公
    司名義傳真前述2標案之合計利潤分配計算表予丙○○，記
    載2標案丙○○可分得318萬7646元及「今日匯款318萬7646
    元」等語。爾後，丙○○、乙○○見丁○○未將款項匯入帳
    戶，多次由乙○○出面催討，丁○○為掩飾款項均已遭挪作
    他用，無力清償之事實，除口頭向丙○○謊稱金永固公司迄
    未領取台汽產業工會標案貨款外，復基於偽造私文書之不法
    概括犯意，分別於94年4月8日前某日及同年5月25日前某日
    ，指示金永固公司不知情之成年員工，冒用「臺灣汽車產業
    工會清算小組、召集人戊○○」名義，在上址金永固公司內
    ，利用電腦設備，連續偽造發文日期94年4月8日、94年5月
    25日，內容意旨略為台汽產業工會清算小組尚積欠金永固公
    司貨款及遲延利息、金永固公司應於94年6月18日前往領款
    之不實函文，丁○○再先後於94年4月8日後某日、94年5 月
    25日後某日，以傳真方式向乙○○連續行使該2紙偽造之私
    文書，藉以證實其所稱金永固公司未領得標案貨款之謊言，
    致生損害於丙○○、乙○○之債權及台汽產業工會對於函文
    管理之正確性。丙○○因而誤信金永固公司未領得台汽產業
    工會標案之貨款，甚至在丁○○辯稱無力負擔訴訟費及律師
    費，無法向台汽產業工會起訴求償之情況下，出資委任程弘
    模律師、並負擔裁判費9萬8911元，由金永固公司向臺灣臺
    北地方法院對台汽產業工會提起給付貨款訴訟，惟因台汽產
    業工會早已解散清算完結，當事人能力存否尚有疑問，丁○○即向程弘模律師告稱戊○○已出面聯繫等語，程弘模律師
    所屬事務所乃於96年2月6日以金永固公司名義具狀撤回訴訟
    ，臺灣臺北地方法院因此於96年4月2日退回裁判費半數即4
    萬9500元予金永固公司，亦由丁○○領取他用。嗣遲至本院
    於99年7月23日審理期日傳訊前台汽產業工會理事長戊○○
    到庭結證台汽產業工會早將貨款結清、並質疑上開2紙函文
    為何無工會大小章等語後，丁○○始自承已全數領得該標案
    之貨款、並指示員工偽造上開2紙函文，而悉上情。
四、案經乙○○委由蕭慶鈴律師訴請臺灣臺中地方法院檢察署檢
    察署檢察官偵查起訴，並由該署檢察官自動檢舉偵查追加起
    訴。
    理    由
一、證據能力部分：
    按被告以外之人於審判外之陳述，雖不符刑事訴訟法第159
    條之1至之4之規定，而經當事人於審判程序同意作為證據，
    法院審酌該言詞陳述或書面陳述作成時之情況，認為適當者
    ，亦得為證據；當事人、代理人或辯護人於法院調查證據時
    ，知有第159條第1項不得為證據之情形，而未於言詞辯論終
    結前聲明異議者，視為有前項之同意，刑事訴訟法第159條
    之5定有明文。核其立法理由在於傳聞證據未經當事人之反
    對詰問予以核實，乃排斥其證據能力。惟當事人如放棄對原
    供述人之反對詰問權，於審判程序表示同意該等傳聞證據可
    作為證據，此時，法院除認該傳聞證據欠缺適當性外，自可
    承認其證據能力。又當事人、代理人或辯護人於調查證據時
    ，知有刑事訴訟法第159條第1項不得為證據之情形，卻表示
    「對於證據調查無異議」、「沒有意見」等意思，而未於言
    詞辯論終結前聲明異議者，應視為已有將該等傳聞證據採為
    證據之同意（參見最高法院94年度臺上字第2976號判決意旨
    ）。本件檢察官、被告於審判期日，對本案之全部證據之證
    據能力均不爭執，復於審判期日就本院提示之證據於言詞辯
    論終結前，均未就所調查之證據主張有刑事訴訟法第159條
    不得為證據之情形，且均表示無意見，本院審酌該等證據作
    成時，亦無不適當之處，是參考上開最高法院判決要旨，應
    視為已有將該等傳聞之證據採為證據之同意，本案經調查之
    證據均有證據能力。
二、認定犯罪事實所憑藉之證據及理由：
  (一)關於犯罪事實二部分：
  1.訊據被告丁○○固坦承其所經營之金永固公司欲參與上開台
    汽產業工會及臺中縣后里鄉公所之禮品標案，因其短缺資金
    ，故饗以分配利潤之25％，邀同丙○○入夥，計收取丙○○
    及其子乙○○交付之290萬元（台汽產業工會標案260萬元；
    臺中縣后里鄉公所標案30萬元），迄今未能將款項及利潤返
    還，惟矢口否認有任何欺騙之意圖，辯稱：金永固公司係長
    期經營的公司，邀同丙○○入夥的禮品標案，並非虛構，被
    告也確實參與投標並執行標案完畢，貨款收到當天被高利貸
    取走，乃因恐懼及無奈，但並無不處理之意思，93年10月起
    被告各種重大疾病纏身，直至98年才痊癒，繼續營業，希望
    能陸續籌款還錢。被告甲○○則以：伊僅介紹丁○○與丙○○認識，並代為書寫93年8月12日合夥契約書。其自95年2月
    間始擔任金永固公司負責人，對於之前金永固公司或丁○○
    與丙○○、乙○○間之合夥情事、款項運用等情均不甚了解
    ，並無與丁○○共同犯罪云云資為抗辯。
  2.經查，本件自告訴人乙○○於96年6月23日訴請臺灣臺中地
    方法院檢察署偵查伊始，迄本院99年7月23日審理期日證人
    即前台汽產業工會理事長戊○○結證之前，長達3年之偵審
    期間，被告丁○○一再「堅稱」未曾收到台汽產業工會標案
    貨款（見臺灣臺中地方法院檢察署96年度偵字第15691號卷
    96年7月9日訊問筆錄、98年度偵續字第2號98年10月6日訊問
    筆錄、99年1月28日訊問筆錄、本院99年3月19日準備程序筆
    錄、99年6月11日審判筆錄），迨證人戊○○證稱貨款已經
    給付，不可能迄今未付等語後，被告丁○○始坦認「錢我有
    領，但是現在錢已經沒有了，什麼時候領的我要回去查。還
    沒有領這筆錢之前，我的房子被法院查封，我想要把房子買
    回來，因為我沒有那麼多錢，房子是我辛苦買下來的，所以
    我先向高利貸借錢，等工會錢下來，就被高利貸拿走了」等
    語。嗣於99年8月27日審理期日被告丁○○庭呈第七商業銀
    行存摺，證明台汽產業工會標案之貨款早於93年9月30日轉
    收入帳，有該銀行存摺影本附卷可憑。
  3.而經本院調取金永固公司設址處之相關強制執行案卷，查明
    ：被告丁○○、甲○○早於87年間即連帶積欠臺中商銀974
    萬3738元之高額債務，嗣臺中商銀於88年間聲請本院民事執
    行處強制執行無效果後，又於89年向臺灣臺北地方法院民事
    執行處聲請執行甲○○對於臺灣電力股份有限公司之薪資債
    權，甲○○乃與臺中商銀協商，臺中商銀始撤回強制執行，
    有債權憑證及臺中商銀陳報狀各1件，附於本院民事執行處
    91 年度執字第17392號卷內可稽。該次強制執行程序中，遭
    聲請拍賣之系爭臺中市○區○○街228之5、之6號房地，經
    臺中商銀於91年9月5日聲明以債權承受，惟僅受償部分利息
    及執行費，聲請執行之本金962萬4335元均未受償，此有分
    配表1件附卷上開執行卷內為憑。而系爭房地於92年1月間輾
    轉由謝春龍購得，同年12月間被告丁○○以其子女陳思傑、
    陳琬睎名義買回，亦有被告丁○○提出之土地暨建物所有權
    狀影本6紙存卷可查。是以，依被告丁○○前開所供「我想
    要把房子買回來‧‧‧因為我沒有那麼多錢，所以我先向高
    利貸借錢」等語及強制執行後，被告丁○○、甲○○尚積欠
    臺中商銀本金962萬4335元並上開房地事後設有第一、二順
    位抵押權等情互核以觀，足見被告丁○○於92年12月間為買
    回上開房地，除向銀行及民間借貸外，甚至已不惜支付高利
    向地下錢莊融資，其財務狀況至為窘迫。
  4.而被告丁○○與丙○○原不認識，係因被告2人為男女朋友
    關係，被告甲○○曾任后里獅子會創會會長，乃引介被告丁○○與同為后里獅子會獅友之丙○○認識，本件以前雙方無
    金錢往來一節，亦經告訴人乙○○、丙○○指述甚詳，且為
    被告丁○○、甲○○所不否認。參之，被告丁○○所供「93
    年9月30日領出的五百多萬元是交付給地下錢莊」等語，足
    認被告丁○○於92年12月間，為買回前開房地而向地下錢莊
    借款，迄93年9月30日止至少有5百餘萬元尚未償還。另依本
    院調取之本院民事執行處95年度執字第38500號執行卷內所
    附土地暨建物登記謄本、聲請強制執行狀、參與分配狀等資
    料可知，被告丁○○於93年2月間曾以上開房地向中國農民
    銀行抵押借款500萬元，另設定第2順位抵押權向劉采觀借款
    200萬元。換言之，在被告甲○○引介被告丁○○與丙○○
    認識之時，被告丁○○至少已有1200餘萬元之債務存在。又
    承上所述，被告丁○○與被告甲○○為男女朋友關係，早於
    87年即連帶積欠臺中商銀974萬3738元之高額債務，被告甲○○亦供承介紹被告丁○○與丙○○認識係因「丁○○要跟
    我借錢，但是我沒有錢，告訴人與我從年輕就認識的朋友，
    我知道他的財務狀況比較好，所以介紹他們一起合作」等語
    （見本院99年8月27日審理筆錄），是被告丁○○由被告甲○○介紹與丙○○認識之時，被告2人對於丁○○已陷於之
    資金週轉捉襟見肘、財務惡化之窘境，應知之甚詳，且被告
    甲○○為下述合夥契約書撰寫人，復為後述金永固公司向東
    元公司採購電磁爐契約之連帶保證人，其對於標案內容、丙○○方面之入夥金額、採購禮品之品項、已付貨款訂金及未
    付金額，自難諉為不知，從而被告甲○○泛以不了解金永固
    公司或被告丁○○與丙○○、乙○○間之合夥及款項運用情
    事云云為辯，自無可採信。
  5.93年8月5日台汽產業工會清算小組公告所載採購會員紀念品
    之品項為東元變頻電磁爐及妙管家真空保鮮鍋共3200份，投
    標日為93年8月19日，有被告丁○○提出之台汽產業工會清
    算小組公告、紀念品規格表、投標須知等件在卷可憑，對照
    被告丁○○於93年10月29日傳真予東順公司之台汽產業工會
    標案利潤計算表（見上開96年度偵字15691號卷第9頁）顯示
    ，其自述執行標案所需成本約1040萬元【3200×（1600＋
    1650 ）＝10,400,000】，而依被告丁○○與丙○○之子乙○○簽訂之「合夥契約書」（上開卷第6、7頁）所載可知，
    該標案係由丙○○及乙○○方面支出260萬元，其中60萬元
    為押標金；100萬元係付予東元公司之訂金（東元變頻電磁
    爐），另100萬元則為給付達雅公司之訂金（妙管家真空保
    鮮鍋）。惟參之卷附臺灣臺中地方法院檢察署95年度偵字第
    8131號不起訴處分書（上開卷第50至53頁）之記載，被告丁○○因執行此一標案而向東元公司採購東元變頻電磁爐，總
    價384萬6800元，被告甲○○係連帶保證人，但自始僅付訂
    金39萬元，餘款345萬6800元迄未支付。另妙管家之貨款200
    萬元，則係於93年9月30日台汽產業工會貨款入帳後支應，
    亦經被告丁○○自承無誤（見本院99年8月27日審判筆錄）
    。職之，被告丁○○如未能邀同丙○○入夥，取得丙○○、
    乙○○交付之260萬元，做為押標金、部分廠商之訂金，被
    告丁○○根本無適足之自有資金參與投標、或執行標案完畢
    ，而獲得台汽產業工會貨款之可能。
  6.然而，何以丙○○、乙○○同意入夥，支付被告丁○○260
    萬元？除被告甲○○與被告丁○○為男女朋友關係、被告甲○○曾為后里獅子會創會會長外，倘被告甲○○與被告丁○○如實告知其財務狀況捉襟見肘之窘境、地下錢莊索討甚殷
    之情事時，以丙○○擔任東順公司董事，乙○○在商界打滾
    多年的資歷，縱其等被告以高額合夥利潤為引誘，若非至愚
    ，焉有同意入夥投資之可能。換言之，就被告丁○○與被告
    甲○○之心態而言，其等隱匿財務惡化情事，以合夥利潤為
    餌，誘使丙○○、乙○○同意入夥，支付押標金及若干執行
    標案之訂金，使金永固公司順利得標，無非係藉丙○○、乙○○之資金投標，獲取標案之貨款以解其受地下錢莊催討之
    燃眉之急！再者，依卷附臺中縣后里鄉公所93年間九九重陽
    節禮品採購案資料觀察，該標案係於93年9月1日始上網公告
    ，金永固公司於同年9月13日投標，翌日以90萬305元決標，
    同年10月5日驗收完畢，承辦人於10月18日製作財物結算驗
    收證明書。此標案之押標金，乃乙○○所墊付，並據告訴人
    乙○○陳明在卷，故其支付押標金之日期，當在93年9月13
    日前某日，堪以認定。準此，標案之公告日期（93年9月1日
    ），係乙○○與被告丁○○簽訂前開台汽標案合夥契約（93
    年8月12日）之後，另乙○○支付押標金30萬元時，前述台
    汽標案貨款亦尚未入帳，故能否順利清償地下錢莊之欠款，
    尚在未定之天。是以，被告丁○○與被告甲○○告以乙○○
    此一標案時，亦當隱匿其等財務惡化情事，同以合夥利潤為
    引，誘使其同意入夥，支付押標金使金永固公司得標，被告
    等欲藉乙○○之資金，獲取標案貨款以解其受地下錢莊催討
    之燃眉之急，益徵被告2人之意圖亦同前述台汽標案，乃本
    於詐欺之概括犯意所為，當無庸置疑。此外，被告丁○○等
    人取得告訴人丙○○、乙○○交付之合計290萬元，雖確有
    用於上開2標案之部分支出（台汽標案部分押標金60萬元及
    支付東元公司電磁爐訂金39萬元、后里鄉公所標案押標金30
    萬元），惟2標案所得貨款，用來清償被告丁○○先前欠款
    已然不足，且被告丁○○事後又謊稱未領取款項，並以偽造
    函文搪塞，迄今已逾6年分文未償，益見其等設詞邀同告訴
    人入夥時，自始並無依約定返還丙○○、乙○○之出資並分
    配利潤之意思，具有為自己不法所有之意圖亦甚為明確。
  (二)關於犯罪事實三部分：
  1.訊據被告丁○○固坦承其指示金永固公司員工，2次在金永
    固公司利用電腦設備，冒用「臺灣汽車產業工會清算小組、
    召集人戊○○」名義，偽造發文日期分別為94年4月8日、94
    年5月25日之2紙函文，再先後於94年4月8日、94年5月25日
    後某日，以傳真方式向乙○○連續行使該2紙偽造之私文書
    ，以謊稱金永固公司未領得標案貨款之事實，惟以其不是惡
    意的，只是要拖延還款時間云云為辯。然查：
  2.卷附偽造之2紙函文（見96偵字第15691號卷第10至12頁），
    被告丁○○係於本院99年8月27日審理時，經公訴檢察官追
    問後始坦承偽造情事，此見檢察官係於99年8月30日主動簽
    分偵辦等情自明。遍觀本案自告訴人乙○○於96年6月23日
    訴請偵查開始，迄本院99年8月27日審理為止，長達3年時間
    ，未見被告丁○○自承偽造函文情事，且偵查檢察官於99年
    1月28日提示該2件函文詢問「為何都沒有公司的大小章和關
    防，而且連抬頭都寫錯？」，被告丁○○仍回答「我不知道
    」，甚或本院行準備程序及審理時，公訴檢察官多次質疑上
    開函文之工會地址不同、錯別字、欠缺一般公文之大、小章
    等疑問時，被告丁○○猶堅不吐實，是以，被告丁○○辯稱
    其偽造並行使該2紙偽造之函文，無惡意云云，孰人能信？
  3.而被告丁○○偽造並行使該2紙偽造之函文，意在以書面資
    料證實其所稱未領取台汽產業工會貨款之謊言。並使丙○○
    誤信為真，甚至代被告丁○○支出律師費及裁判費9萬8911
    元，向臺灣臺北地方法院對台汽產業工會提起給付貨款訴訟
    一節，業據本院調取臺灣臺北地方法院95年度重訴字第319
    號給付貨款卷宗查明屬實，核與該案之委任律師程弘模證述
    情節相符，是被告丁○○偽造並行使該2紙偽造之函文，足
    以生損害於丙○○、乙○○之債權求償及台汽產業工會對於
    函文管理之正確性，至堪是認。
  (三)綜上所述，被告丁○○、甲○○所辯諸節無一可採，本件事
    證明確，被告丁○○、甲○○之犯行，均堪以認定。
三、新舊法比較部分：被告行為後，刑法及刑法施行法業於94年
    2 月2日經總統以華總一義字第09400014901號令修正公布，
    並於95年7月1日施行。按行為後法律有變更者，適用行為時
    之法律，但行為後之法律有利於行為人者，適用最有利於行
    為人之法律，現行刑法第2條第1項定有明文。此條規定乃與
    刑法第1條罪刑法定主義契合，而貫徹法律禁止溯及既往原
    則，係規範行為後法律變更所生新舊法律比較適用之準據法
    ，是刑法第2條本身雖經修正，但刑法第2條既屬適用法律之
    準據法，本身尚無比較新舊法之問題，應一律適用裁判時之
    現行刑法第2條規定以決定適用之刑罰法律，先予辨明。又
    以本次刑法修正之比較新舊法，應就罪刑有關之共犯、未遂
    犯、想像競合犯、牽連犯、連續犯、結合犯，以及累犯加重
    、自首減輕暨其他法定加減原因（如身分加減）與加減例等
    一切情形，本於統一性及整體性原則，綜其全部罪刑之結果
    而為比較，亦有最高法院95年度第8次刑庭會議決議可資參
    照。經查：
  (一)被告行為時，關於罰金之最低額，修正前刑法第33條第5款
    規定：「罰金：（銀元）一元以上」，經依現行法規所定貨
    幣單位折算新臺幣條例第2條規定折算後，上開罰金刑之最
    低數額為新臺幣3元，而修正後刑法第33條第5款則規定：「
    罰金：新臺幣一千元以上，以百元計算之」，即修正後之罰
    金刑最低數額，已提高為新臺幣1千元，比較新舊法適用結
    果，此部分以被告行為時之舊法較有利於被告。至於被告丁○○所犯刑法第210條、216行使偽造私文書部分之法定刑無
    併科或選科罰金刑之規定，應無比較之問題，附此敘明。
  (二)按修正後刑法第2條第1項之規定，係規範行為後「法律變更
    」所生新舊法比較適用之準據法，故如新舊法處罰之輕重相
    同，即無比較適用之問題，非此條所指之法律有變更，即無
    本條之適用，應依一般法律適用原則，適用裁判時法（最高
    法院95年第21次刑事庭會議紀錄參照）。查刑法第28條共犯
    之規定，修正施行前規定為：「2人以上共同實施犯罪之行
    為者，皆為正犯。」，修正施行後之規定則為：「2人以上
    共同實行犯罪之行為者，皆為正犯。」，揆諸本條之修正理
    由係為釐清陰謀共同正犯，預備共同正犯，共謀共同正犯是
    否合乎本條規定之正犯要件。而本案被告2人所為犯行，既
    均屬實行犯罪行為之正犯，不論依修正刑法第28條或修正後
    刑法第28條之規定，均為共同正犯，依前揭最高法院刑事庭
    會議紀錄之決議，自應適用裁判時刑法第28條之規定。又刑
    法關於累犯之規定，修正前第47條規定：「受有期徒刑之執
    行完畢，或受無期徒刑或有期徒刑一部之執行而赦免後，五
    年以內再犯有期徒刑以上之罪者，為累犯，加重本刑至二分
    之一」，修正後第47條第1項則規定：「受徒刑之執行完畢
    ，或一部之執行而赦免後，五年以內『故意』再犯有期徒刑
    以上之罪者，為累犯，加重本刑至二分之一」等語，考其修
    正目的，在排除過失再犯之刑罰反應力薄弱之認定，故倘被
    告乃故意再犯，修正前後之規定即無有利或不利於被告之問
    題，查被告丁○○前89年間因偽造文書案件，經本院以89年
    度訴字第2298號判決，判處有期徒刑3月確定，而於90年8月
    23日易科罰金執行完畢，有臺灣高等法院被告前案紀錄表在
    卷可查。依前所述，被告本案之犯行時間分別為93年8月、9
    月間暨94年4月8日前、後某日、94年5月25日前、後某日，
    是無論依修正前後之規定，均應構成累犯，自應適用裁判時
    刑法第47條第1項之規定。
  (三)被告行為後，刑法第56條「連續數行為而犯同一之罪名者，
    以一罪論。但得加重其刑至二分之一」之規定，業經刪除，
    ，亦即刑法第56條刪除後，該條原規定之數行為而犯同一之
    罪名者，除有接續犯之情形外，應按數罪併罰之原則論處，
    此刪除雖非犯罪構成要件之變更，然顯已影響刑罰之法律效
    果，仍屬法律有變更。經比較刑法修正前後關於得否成立連
    續犯之情形，應以修正前刑法較有利於被告。
  (四)修正後刑法第51條第5款規定：「宣告多數有期徒刑者，於
    各刑中之最長期以上，各刑合併之刑期以下，定其刑期。但
    不得逾三十年。」，與舊法規定之數罪併罰定其應執行刑者
    ：「宣告多數有期徒刑者，於各刑中之最長期以上，各刑合
    併之刑期以下，定其刑期。但不得逾二十年。」之規定相較
    ，自以舊法規定之定應執行刑之上限二十年，對被告丁○○
    較為有利。
  (五)經綜合上述刑法修正前、後條文之比較，揆諸前揭最高法院
    決議及修正後刑法第二條第一項前段、但書規定之「從舊、
    從輕」原則，應依被告等行為時之法律，即修正前刑法之相
    關規定，予以論處。
  (六)又刑法施行法第1條之1規定，94年1月7日刑法修正施行後，
    刑法分則編所定罰金之貨幣單位為新臺幣。94年1月7日刑法
    修正時，刑法分則編未修正之條文定有罰金者，自94年1月7
    日刑法修正施行後，就其所定數額提高為30倍。但72年6月
    26日至94年1月7日新增或修正之條文，就其所定數額提高為
    3倍。上揭刑法施行法條文既已另行規定罰金數額之提高方
    式，則就普通刑法關於罰金刑部分，即應依上開規定予以轉
    換貨幣單位後再予以提高倍數，且不生新舊法比較之問題（
    如此解釋亦符合罰金罰鍰提高標準條例第1條後段之規定）
    ，應依一般法律適用原則，適用裁判時法。
四、論罪科刑部分：
  (一)犯罪事實二部分，核被告丁○○、甲○○所為，均係犯刑法
    第339條第1項之詐欺取財罪。公訴人認被告2人涉犯刑法第
    336條第2項業務侵占罪，然查告訴人丙○○、乙○○2人針
    對前開台汽標案及后里鄉公所標案，分別出資260萬元、30
    萬元，交由被告丁○○以金永固公司參與投標，並執行標案
    完畢。故在告訴人等未依法撤銷受詐欺所為之意思表示以前
    ，前開2筆款項核其性質應屬「隱名合夥人」之出資，依民
    法第702條規定，其財產權移屬於出名營業人。該項合夥財
    產自係屬於出名營業人，並非與隱名合夥人所共有，關於營
    業上收取之款項，仍由出名營業人取得所有權，是縱令出名
    營業人將該款項據為己有，並未分給隱名合夥人，究與侵占
    他人所有物之條件不符，自無成立業務上侵占罪之可言（最
    高法院28年滬上字第31號判例意旨參照），是公訴人所引用
    之法條容有未洽。另按刑事訴訟法第三百條所謂變更起訴法
    條，係指在不擴張及減縮單一法益及同一被害客體之原訴之
    原則下，法院得就有罪判決，於不妨害基本社會事實之範圍
    內，得自由認定事實，變更檢察官所引應適用之法條而言。
    例如竊盜、侵占、詐欺取財三罪，其基本社會事實同為意圖
    為自己或第三人不法之所有，以和平手段取得他人之財物，
    侵害他人之財產法益。因之，檢察官如係以上述三種罪名中
    之任一罪名起訴，法院依其調查證據審理結果，就被告侵害
    單一法益之同一被害客體（即事實同一），如認被告犯罪手
    段有異於起訴書所認定者（例如起訴書認定被告係施用詐術
    取得系爭財物，法院認定係以竊取方法而取得系爭財物），
    即得變更起訴法條之罪名為其餘兩罪中之另一罪名（最高法
    院81年度臺非字第423號、92年度臺非字第120號判決意旨參
    照)。經查，被告丁○○、甲○○隱匿財務惡化情事，以入
    夥投資為引，誘使丙○○、乙○○同意出資入夥，收取告訴
    人丙○○、乙○○交付之260萬元、30萬元，其意在以此資
    金參與標案，獲取標案之貨款以解其受地下錢莊催討之燃眉
    之急，其等自始並無依約定返還丙○○、乙○○之出資並分
    配利潤之意思，已如前述，是檢察官誤認被告等此部分所為
    係犯刑法336條第2項之業務侵占罪，雖有未合，惟參照前開
    最高法院判決意旨，其起訴之社會基本事實應屬同一，本院
    仍應予審理，並變更起訴法條。被告丁○○、甲○○就此部
    分詐欺犯行，有犯意聯絡及行為分擔，應以共同正犯論。
  (二)犯罪事實三部分，核被告丁○○所為，係犯刑法第210條、
    第216條之行使偽造私文書。其利用不知情之成年員工，偽
    造前開2紙函文以遂其犯行，為間接正犯。被告偽造私文書
    後進而行使，其偽造之低度行為應為行使之高度行為所吸收
    ，不另論罪。
  (三)被告丁○○、甲○○所犯2次詐欺犯行及被告丁○○所犯2次
    行使偽造私文書犯行，時間緊接，手段相同，均顯係基於概
    括犯意反覆為之，屬行為時即修正前刑法第56條之連續犯，
    應依該規定，均各論以一罪，並加重其刑。被告丁○○有犯
    罪事實一所載犯罪科刑及執行完畢之事實，有臺灣高等法院
    被告前案紀錄表在卷可按，其受有期徒刑易科罰金執行完畢
    ，五年以內故意再犯有期徒刑以上之前開2罪，均為累犯，
    應依刑法第47條第1項規定遞予加重其刑。
  (四)爰審酌被告丁○○、甲○○之素行尚可，其等隱匿財務惡化
    情事，為解決被告丁○○受地下錢莊追討債務之急切窘境，
    竟利用丙○○、乙○○對其等之信任，而以投資標案、分配
    利潤為餌，共同為前揭犯行，計詐得290萬元。嗣被告丁○○於93年10日29日、11月12日，2次傳真允諾匯款以為搪塞
    ，然至94年起卻謊稱未曾領得台汽標案貨款，其為謀圓謊竟
    不惜偽造台汽產業工會函文，復於本件偵審過程中猶一再狡
    言卸責，堅不吐實，惡性顯然非輕。惟考量被告甲○○年事
    已高、被告丁○○自93年間起身體狀況確實不佳，有中山醫
    學大學附設醫院診斷證明書在卷可憑，被告2人迄未與告訴
    人達成和解或部分清償等一切情狀，分別量處如主文所示之
    刑，並諭知易科罰金折算標準。
  (五)又被告2人犯罪之時間均係在96年4月24日之前，所犯均符合
    中華民國九十六年罪犯減刑條例之減刑條件，均應依該減刑
    條例第2條第1項第3款之規定，減其刑期二分之一，並依同
    條例第9條之規定，併諭知易科罰金之折算標準，被告丁○○部分，則依同條例第11條規定定其應執行之刑，併諭知易
    科罰金之折算標準。又按修正前刑法第41條第1項前段關得
    易科罰金之折算標準，原規定為「得以一元以上三元以下折
    算一日」，並依修正前罰金罰鍰提高標準條例第2條（現已
    刪除），就其原定數額提高一百倍折算一日；亦即以銀元
    100元（新臺幣300元）以上，銀元300元（新臺幣900元）以
    下折算1日。而修正後刑法第41條第1項前段之折算標準，則
    為「以新臺幣一千元、二千元或三千元折算一日」，顯然修
    正前刑法所定折算標準之金額較低，比較新舊法結果，以舊
    法對被告較為有利，是本案就被告如主文所示宣告刑、減刑
    後宣告刑部分，均應依修正前刑法第41條第1項前段、修正
    前（即刪除前）罰金罰鍰提高標準條例第2條、現行法規所
    定貨幣單位折算新臺幣條例第2條之規定，諭知易科罰金之
    折算標準。
五、不另為無罪之諭知部分：
  (一)公訴意旨以：被告丁○○與甲○○承業務侵占之概括犯意聯
    絡，稱台汽產業工會清算小組未繳付貨款，由丙○○提供訴
    訟費用及律師費用，以金永固公司名義委託程弘模律師向臺
    灣臺北地方法院對已經清算完結之台汽產業工會清算小組起
    訴請求給付貨款，隨即又委託程弘模律師對之撤回請求貨款
    之訴訟，並將臺灣臺北地方法院退回之訴訟費用4萬9456元
    予以侵占入己，足生損害於丙○○及乙○○，認被告丁○○
    與甲○○共犯刑法第336條第2項業務侵占犯行。
  (二)按刑法上之侵占罪，以侵占自己持有他人之物為構成要件。
    公訴意旨認被告丁○○與甲○○共同侵占者，乃臺灣臺北地
    方法院退回之訴訟費用4萬9456元。雖經本院依職權調取金
    永固公司設於臺灣銀行南投分行000000000000號帳戶歷史明
    細查詢單查明，上開訴訟費用於96年4月2日轉帳匯入後，同
    日即遭領取，有該行函附之歷史明細查詢存卷可查，惟此款
    項既為以金永固公司名義提起民事訴訟所預納裁判費，因撤
    回訴訟依法退回之半數，縱其資金來源確由告訴人丙○○所
    提供，但形式上仍屬金永固公司所繳納之裁判費，被告等如
    將退回之裁判費挪以他用，亦不能認係侵占持有他人之物甚
    明，自難令被告2人共負業務侵占罪責。且該筆款項係96 年
    4月2日轉帳匯入，隨即領取，與前述被告2人所為詐欺犯行
    之時間已歷2年6月有餘；距金永固公司提起民事訴訟、繳付
    裁判費之時（95年3月8日）亦經1年之許，是被告等領取該
    退回之裁判費，主觀上有無為自己不法所有之意圖，甚為可
    疑。且無證據證明被告丁○○向告訴人丙○○、乙○○謊稱
    未領取台汽產業工會清算小組貨款，藉由提起民事訴訟以詐
    得退回之裁判費，亦難令負詐欺取財罪責。惟公訴人既認此
    部分與被告丁○○、甲○○共犯之詐欺犯行間，具有連續犯
    之裁判上一罪關係，爰不另為無罪之諭知。
六、據上論斷，應依刑事訴訟法第299條第1項前段、第300條，
    刑法第2條第1項前段、第28條、（修正前）刑法第56條、第
    210條、第216條、第339條第1項、第47條第1項、（修正前
    ）第51條第5款、（修正前）第41條第1項前段，刑法施行法
    第1條之1第1項、第2項前段，刪除前罰金罰鍰提高標準條例
    第2條、現行法規所定貨幣單位折算新臺幣條例第2條，中華
    民國九十六年罪犯減刑條例第2條第1項第3款、第7條、第9
    條、第10條第1項，判決如主文。
中    華    民    國    99    年    10    月    15    日
              刑事第五庭  審判長法  官  王邁揚
                                法  官  簡璽容
                                法  官  林慧欣
以上正本證明與原本無異。
如不服本判決應於收受判決後10日內向本院提出上訴書狀，並應
敘述具體理由；其未敘述上訴理由者，應於上訴期間屆滿後20日
內向本院補提理由書（均須按他造當事人之人數附繕本）「切勿
逕送上級法院」。
                                書記官  林念慈
中    華    民    國    99    年    10    月    15    日
附錄論罪科刑法條
中華民國刑法
第210條：
偽造、變造私文書，足以生損害於公眾或他人者，處5年以下有
期徒刑。
第216條：
行使第210條至第215條之文書者，依偽造、變造文書或登載不實
事項或使登載不實事項之規定處斷。
第339條第1項：
意圖為自己或第三人不法之所有，以詐術使人將本人或第三人之
物交付者，處 5 年以下有期徒刑、拘役或科或併科 1 千元以下
罰金。

司法院資訊處製作；財團法人民間司法改革基金會備份。
